【裁判字號】    97,訴,2077
【裁判日期】    980918
【裁判案由】    返還土地等
【裁判全文】
臺灣桃園地方法院民事判決              97年度訴字第2077號
原      告  台灣省石門農田水利會
法定代理人  己○○
訴訟代理人  卓聖圍  律師
被      告  辛○○
            丙○○○
上  一  人
訴訟代理人  戊○○
            壬○○
            庚○○
上  一  人
訴訟代理人  乙○○
上列當事人間請求返還土地等事件，本院於民國98年9 月4 日言
詞辯論終結，判決如下：
    主  文
被告丙○○○應將坐落於桃園縣平鎮市○○段第一四五五、一四
七三、一四七四地號，如附圖所示編號Ａ、Ｂ部分土地之地上物
拆除（坐落各該筆土地之面積及地上物結構如附表一），並將土
地返還原告。被告辛○○應自前開地上物占用之土地遷出。
被告丙○○○應給付原告新台幣貳拾陸萬零伍佰玖拾元，及自民
國九十八年七月十四日起至返還土地之日止，按月給付原告新台
幣肆仟參佰肆拾貳元。
被告庚○○應將坐落於桃園縣平鎮市○○段第一四五五、一四七
三、一四七四地號，如附圖所示編號Ｃ、Ｄ部分土地之地上物拆
除（坐落各該筆土地之面積及地上物結構如附表一），並將土地
返還原告。被告壬○○應自前開地上物占用之土地遷出。
被告庚○○應給付原告新台幣壹拾萬柒仟零壹拾元，及自民國九
十八年四月九日起至返還土地之日止，按月給付原告新台幣壹仟
陸佰陸拾陸元。
原告其餘之訴駁回。
訴訟費用由被告丙○○○、庚○○各負擔百分之四十五，餘由原
告負擔。
本判決第一項於原告以新台幣玖拾伍萬伍仟元為被告丙○○○、
辛○○供擔保後，得為假執行。但被告丙○○○、庚○○如以新
台幣貳佰捌拾陸萬陸仟伍佰陸拾肆元為原告供擔保，得免為假執
行。
本判決第二項於原告以新台幣捌萬陸仟元為被告丙○○○供擔保
後，得為假執行。但被告丙○○○如以新台幣貳拾陸萬零伍佰玖
拾元為原告供擔保，得免為假執行。
本判決第三項於原告以新台幣參拾玖萬貳仟元為被告庚○○、壬○○供擔保後，得為假執行。但被告庚○○、壬○○如以新台幣
壹佰壹拾柒萬柒仟貳佰零陸元為原告供擔保，得免為假執行。
本判決第四項於原告以新台幣參萬陸仟元為被告庚○○供擔保後
，得為假執行。但被告庚○○如以新台幣壹拾萬柒仟零壹拾元為
原告供擔保，得免為假執行。
原告其餘假執行之聲請駁回。
    事實與理由
壹、程序事項；
一、按訴狀送達後，原告不得將原訴變更或追加他訴，但請求之
    基礎事實同一、擴張或減縮應受判決事項之聲明者，不在此
    限，民事訴訟法第255 條第1 項第2 款、第3 款定有明文。
二、查原告歷次主張如下：
(一)、本件原告起訴時聲明為：「被告丁○○應將坐落桃園縣平鎮
    市○○段1473地號土地內如起訴狀附圖所示面積21.6平方公
    尺之地上物拆除，將土地交還原告。並應給付原告新台幣（
    下同）111,885 元及自民國97年7 月16日起至返還土地之日
    止，按月給付原告1,864 元；被告甲○○應將坐落桃園縣平
    鎮市○○段1473地號土地內如起訴狀附圖所示面積29平方公
    尺之地上物拆除，將土地交還原告。並應給付原告150,220
    元及自97年7 月17日起至返還土地之日止，按月給付原告2,
    503 元」
(二)、嗣98年4 月9 日原告以民事追加被告狀，追加丙○○○、庚○○為被告，並變更上開聲明為：「被告丙○○○與丁○○
    應將坐落桃園縣平鎮市○○段1473地號土地內如起訴狀附圖
    所示面積21.6平方公尺之地上物拆除，將土地交還原告。並
    應給付原告111,885 元及自97年7 月16日起至返還土地之日
    止，按月給付原告1,864 元；被告庚○○與甲○○應將坐落
    桃園縣平鎮市○○段1473地號土地內如起訴狀附圖所示面積
    29平方公尺之地上物拆除，將土地交還原告。並應給付原告
    150,220 元及自97年7 月17日起至返還土地之日止，按月給
    付原告2,503 元」（嗣後撤回對被告丁○○、甲○○之起訴
    ，該二被告於98年4 月22日本院言詞辯論期日對於原告之撤
    回表示同意）。
(三)、嗣98年6 月19日原告又以民事訴之追加暨準備狀，追加辛○○、壬○○為被告，並變更上開聲明為：「被告辛○○應自
    坐落桃園縣平鎮市○○段1455、1473、1474地號之地上建物
    門牌號碼桃園縣平鎮市○○路208 號如附圖所示Ａ、Ｂ部分
    面積51.44 平方公尺之房屋遷出；被告丙○○○應將坐落平
    鎮市○○段14 55 地號（面積5.13平方公尺）、1473地號（
    面積29.56 平方公尺）、1474地號（面積16.75 平方公尺）
    ，共計面積51.44 平方公尺之一層鐵皮造房屋拆除，與辛○○將土地交還原告。被告丙○○○、辛○○應給付原告260,
    590 元及自98年4 月9 日起至返還土地之日止，按月給付原
    告4,342 元；被告壬○○應自坐落桃園縣平鎮市○○段1455
    、1473、1474地號土地之地上建物門牌號碼桃園縣平鎮市○○路212 號如附圖所示Ｃ、Ｄ部分面積20.71 平方公尺之房
    屋遷出；被告庚○○應將坐落平鎮市○○段1455地號（面積
    3.98平方公尺）、1473地號（面積15.94 平方公尺）合計面
    積19.92 平方公尺之4 層加強磚造房屋拆除及將1473地號（
    面積0.05平方公尺）、1474地號（面積0.74平方公尺），合
    計面積0.79平方公尺之一層磚造房屋拆除，與壬○○將土地
    交還原告。被告庚○○並應給付原告107,010 元及自98年4
    月9 日起至返還土地之日止，按月給付原告1,666 元」。
(四)、又於98年9 月4 日本院最後言詞辯論期日更正被告辛○○、
    丙○○○按月給付租金之起算日為以追加暨準備狀繕本送達
    之翌日即98年7 月14日起算。
(五)、經合上開聲明之變更，核係原告或因請求之基礎事實同一、
    或因擴張或減縮應受判決事項之聲明，核與首開規定要無不
    合，應予准許。
貳、實體事項：
一、原告起訴主張：
(一)、緣坐落桃園縣平鎮市○○段1455、1473、1474號土地（下稱
    系爭土地）為原告所有，有土地登記謄本可稽，惟被告丙○○○、庚○○自92年前即占用系爭土地。查被告丙○○○所
    占土地搭蓋建物如桃園縣平鎮地政事務所土地複丈成果圖（
    下稱附圖）所示Ａ、Ｂ部分，面積51.44 平方公尺；被告庚○○所占土地搭蓋建物如附圖所示Ｃ、Ｄ部分，面積20.71
    平方公尺。後經鈞院現地履勘時尚發現被告辛○○、壬○○
    亦分別獲得被告丙○○○、庚○○同意而使用上開建物，致
    原告無法使用系爭土地，土地之所有權受到侵害，屢經催討
    ，被告等均仍置之不理。
(二)、按所有人對於無權占有或侵奪其所有物者，得請求返還之，
    對於妨害其所有權者，得請求除去之，有妨害所有權之虞者
    ，得請求防止之，民法第767 條定有明文。本件被告等未經
    原告同意既無合法權源，原告自得請求被告遷出、拆除系爭
    地上建物，將土地返還原告。又按無權占有他人之土地，可
    能獲得相當於租金之利益為社會之通常觀念（最高法院著有
    61年台上字第1695號判例可參），查被告丙○○○、庚○○
    並無合法權源，其不付任何代價而使用原告所有之系爭土地
    建屋，顯有消極減免其應支付使用該土地之代價，被告即受
    有利益存在，並使原告受有損害，則原告自得依不當得利法
    律關係，請求如訴之聲明所示之金額，並自返還土地為止，
    按月給付原告相當於租金之不當得利。
(三)、查於67年間系爭土地為被告等或其前手占用作為建築基地時
    原告即已提出異議，有被告所提出桃園地方法院檢察署67年
    度偵字第1959號不起訴處分書1 件可稽，則被告或其前手所
    有之建物原係平排舊式平房，既明知原告不同意搭蓋地上建
    物，嗣後竟仍改建鐵皮屋及4 層鋼筋混凝土房屋。又土地所
    有人建築房屋逾越彊界者…，須逾越彊界者，僅為房屋之一
    小部分，如所建之房屋僅約一半在自已土地之上者，與越界
    建築之情形不符，難謂有本條之適用（最高法院74年度台上
    字第3843號判決參照）。查被告宋李秋妹、庚○○所有毗臨
    之桃園縣平鎮市○○段1443號土地面積46平方公尺，其占有
    原告土地達51.4平方公尺；被告庚○○所有與系爭土地毗臨
    之桃園縣平鎮市○○段14 46 號土地持分面積35平方公尺，
    其占用原告土地達20.7平方公尺，均核與民法第796 條之越
    界建築不符。況且上開法條業已於98年1 月23日修正公布，
    並於98年7 月23日施行，其條件更須越界建築非故意或重大
    過失。故本件被告將所有建物大部分搭蓋在他人土地上，難
    謂無故意或重大過失，亦與被告所稱之越界建築之保護意旨
    不合。復以，系爭土地為原告之引水、洩水渠道用地，該渠
    道依水利法第46條第1 項第2 、4 款規定係屬引水、洩水之
    建造物，自亦不得封閉或改造水利建造物使用原狀。按民法
    第148 條所稱權利之行使，不得以損害他人為主要目的者，
    係指行使權利，專以損害他為目的之情形而言，若為自己之
    利益而行使，縱於他人之利益不無損害，然既非以損害他人
    為主要目的，即無該條之適用（最高法院69年度台上字第10
    79號判決參照）。本件被告等所有房屋大部分施設在原告土
    地上，即與越界建築情形不合，況且本件權利濫用者均屬被
    告，原告乃係基於公共安全及自己利益為整體考量，自無權
    利濫用。
(四)、為此，爰依民法第767 條、第179 條、土地法第97條第1 項
    、第105 條規定提起本件訴訟，並聲明：被告辛○○應自坐
    落桃園縣平鎮市○○段1455、1473、1474地號之地上建物門
    牌平鎮市○○路208 號如附圖所示Ａ、Ｂ部分面積51.44 平
    方公尺之房屋遷出；被告丙○○○應將坐落平鎮市○○段14
    55地號（面積5.13平方公尺）、1473地號（面積29.56 平方
    公尺）、1474地號（面積16.75平方公尺），共計面積51.44
    平方公尺之一層鐵皮造房屋拆除與辛○○將土地交還原告。
    被告丙○○○、辛○○應給付原告260,590 元及自98年7 月
    14日起至返還土地之日止，按月給付原告4,342 元；被告壬○○應自坐落桃園縣平鎮市○○段1455、1473、1474地號土
    地之地上建物門牌號碼桃園縣平鎮市○○路212 號如附圖所
    示Ｃ、Ｄ部分面積20.71 平方公尺之房屋遷出；被告庚○○
    應將坐落桃園縣平鎮市○○段1455地號（面積3.98平方公尺
    ）、1473地號（面積15.94 平方公尺）合計面積19.92 平方
    公尺之4 層加強磚造房屋拆除及將1473地號（面積0.05平方
    公尺）、1474地號（面積0.74平方公尺），合計面積0.79平
    方公尺之一層磚造房屋拆除與壬○○將土地交還原告。被告
    庚○○並應給付原告107,010 元及自98年4 月9 日起至返還
    土地之日止，按月給付原告1,666 元；原告願供擔保，請准
    宣告假執行。
二、被告抗辯：
(一)、被告庚○○及被告丙○○○則以：原告所據稱之過嶺圳三座
    屋圳係清朝或日據時期所修築之水圳，經百餘年時間，被告
    等為了生活才沿水溝修築房屋以謀生活。嗣原告突將沿水溝
    兩旁土地6 公尺部分劃入水溝用地，始生本件雙方爭執關鍵
    。後亦經桃園地方法院檢察署以67年度偵字第1959號為不起
    訴處分，認為原告無理要求應為不起訴處分在案。茲因原告
    經過30多年，無視水溝兩旁人民生活之困難和房屋狹窄難以
    生活，竟將1 公尺之水溝畫成6 公尺之水溝用地，同時要將
    沿途之水溝用地交換，更要賠償損失及提出不合理之租約及
    租金，被告認為不合理。且按民法第796 條規定，土地所有
    建築房屋逾越疆界者，鄰地所有人如知其越界而不即提出異
    議，不得請求移去或變更其建築物。今被告已在系爭土地上
    使用數十年，且為原告知之甚詳，卻怠於行使權利，故原告
    本件之訴顯已違反民法796 條之規定，且屬權利之濫用。此
    外，原告起訴請求被告拆除房屋之桃園縣平鎮市○○段第
    1455、1473、1474地號土地，或為徵收之土地，或為被告無
    償提供予政府使用之土地，原告卻反客為主請求告拆屋還地
    ，其行使權利顯然為權利濫用。系爭土地由台灣台灣省石門
    水庫管理局之前身石門水庫建設委員會向農民徵收而來，未
    支付分毫補償費卻反過來要求拆屋還地，，顯然即為權利濫
    用。
(二)、被告辛○○則以：被告辛○○並非房屋所有權人，僅於該處
    開設花店，房屋之所有權人為婆婆即被告丙○○○，被告丙○○○並未向伊收取租金等語。
(三)、被告丙○○○另以：桃園縣平鎮市○○路208 號房屋（以下
    簡稱系爭208 號房屋）係被告丙○○○所有，免費提供給被
    告辛○○使用，先後約10年左右，被告辛○○經營花店之用
    ，後方通道（即如附圖Ｂ部分所示）是通往廁所之路，非屬
    佔用範圍。所佔用原告土地面積並未較被告丙○○○自己所
    有之土地面積為大等語。
(四)、被告壬○○則以：被告壬○○自94年起向被告庚○○以每月
    8,000 元承租桃園縣平鎮市○○路212 號房屋（以下簡稱系
    爭212 號房屋）之一樓部分，並非房屋所有權人。
(五)、並聲明：原告之訴及假執行之聲請均駁回；如受不利判決，
    請准供擔保免為假執行。
三、原告主張其為系爭土地為伊所有，被告丙○○○、庚○○分
    別為系爭208 號、212 號房屋之所有權人，渠等之房屋分別
    佔用系爭土地如附圖所示AB、CD部分，被告丙○○○並將系
    爭208 號房屋交由被告辛○○作為經營花店之用，被告庚○○則將系爭212 號房屋出租予被告壬○○，渠等無權占用系
    爭土地，依民法第767 條請求拆屋還地，並依不當得利法則
    請求給付相當於租金之利益等語，為被告所否認，並以前揭
    情詞置辯，是兩造之爭點厥為：(一)、被告等是否無權占有系
    爭土地？(二)、若被告確無權占有系爭土地，原告得請求相當
    租金之不當得利金額若干？茲分敘如下：
(一)、被告等是否無權占有使用系爭土地？
１、查系爭土地為原告所有，權利範圍均為全部，有原告提出之
    系爭土地登記謄本在卷可稽，堪信屬實。又原告主張系爭土
    地遭被告丙○○○所有系爭208 號房屋占用；遭被告庚○○
    所有系爭212 號房屋占用如附圖所示Ｃ、Ｄ部分，面積及地
    上建物結構分別如附表一所示，且系爭208 號房屋由被告丙○○○借與被告辛○○開設花店之用；系爭212 號房屋由被
    告庚○○以每月8,000 元之代價出租與被告壬○○開設寵物
    店等情，已據本院赴現場勘驗明確，並囑託桃園縣平鎮地政
    事務所測量屬實，有勘驗筆錄及如附圖所示之複丈成果圖各
    1 紙及現場相片10紙在卷可稽（見本院卷第58至61頁、第65
    至69頁），並有桃園縣平鎮地政事務所98年6 月12日平地測
    字第0981003134號函附卷可（見本院卷第72頁），復為被告
    所不爭執，堪信為真實。
２、又被告丙○○○所有系爭208 號房屋占有原告所有之系爭土
    地之範圍係如附圖所示Ａ、Ｂ部分之事實，有附圖可憑，被
    告丙○○○雖辯稱附圖所示Ｂ部分走廊僅為系爭208 號房屋
    通往後方廁所之路，伊並未占用該部分土地云云。然查，系
    爭208 號房屋為1 層樓鐵皮屋，房屋前段經營花店，後方圍
    牆有門通往屋後通道，圍牆外至系爭土地界線之範圍堆放有
    花類器材，而如附圖所示Ｂ部分即被告丙○○○所稱之走廊
    ，實與系爭土地地界線之外被告辛○○用以堆放花類器材之
    場所相連，亦為鐵皮屋頂所覆蓋等情，業經本院至現場勘驗
    勘驗屬實，並勘驗筆錄及現場相片可憑（見本院卷店59頁、
    65至66頁），是被告丙○○○辯稱就附圖所示Ｂ部分土地並
    未占用，顯不足採，被告丙○○○所有系爭208 號房屋占用
    系爭土地如附圖所示Ａ、Ｂ部分，被告庚○○所有系爭212
    號房屋占用系爭土地如附圖所示Ｃ、Ｄ部分，均堪認定。
３、按所有人對於無權占有或侵奪其所有物者，得請求返還之。
    對於妨害其所有權者，得請求除去之。有妨害其所有權之虞
    者，得請求防止之。民法第767 條定有明文。被告丙○○○
    、庚○○雖辯稱渠等房屋越界建築已有30 年 以上，原告應
    早已知悉該情，依民法第796 條之規定，原告知而不提出異
    議，不得請求移去或變更建築物等語。然按土地所有人建築
    房屋逾越疆界者，鄰地所有人如知其越界而不即提出異議，
    不得請求移去或變更其建築物，民法第796 條第1 項前段固
    然定有明文，惟主張鄰地所有人知其越界而不即提出異議者
    ，應就此項事實負舉證責任，且所謂知其越界，須鄰地所有
    人事實上知悉越界建築，方足當之，倘鄰地為法人所有者，
    則須其代表人或管理人知其情事，始能認為已知，而主張鄰
    地所有人知其越界而不即提出異議者，應就此項事實負舉證
    之責任（最高法院著有69年度台上字第535 號、83年度台上
    字第605 號判決可資參照）。本件被告丙○○○、庚○○就
    其前開抗辯雖提出台灣桃園地方法院檢察署67年度偵字第19
    59號不起訴處分書為證，然該不起訴處分書所載之占用事實
    與本件事實是否一致已非無疑，且該案不起訴處分之理由乃
    因時效完成或測量結果實際上未占用原告土地，而未指被告
    之房屋有何合法坐落原告土地之權源，是縱使該案所指原告
    遭占用多筆土地之事實，其中有與本件之事實相符，亦僅足
    以證明原告曾經對此占用之事實表示異議，而非如被告丙○○○、庚○○所言，原告對渠等越界建築未為異議，被告就
    原告知其越界建築而不即提出一情，未能舉證以實其說，是
    被告爰引民法第796 條之規定，辯稱原告之主張為無理由云
    云，尚乏實據。
４、被告丙○○○、庚○○雖又辯稱原告請求渠等拆屋還地，有
    權利濫用及違反誠信原則之情云云。
(1)、然按行使權利，履行義務，應依誠實及信用方法；權利之行
    使，不得違反公共利益，或以損害他人為主要目的；民法第
    148 條定有明文；又按民法第148 條之規定，行使權利不得
    以損害他人為主要目的。而權利之行使，是否以損害他人為
    主要目的，應以權利人因權利行使所能取得之利益，與他人
    及國家社會因其權利行使所受之損失比較衡量以定之；倘其
    權利之行使，自己所得之利益極少，而他人及國家社會所受
    之損失甚大者，則可視為以損害他人為主要目的（最高法院
    71年台上字第737 號判例意旨可參）。復按民法第148 條係
    規定行使權利，不得以損害他人為主要目的。若當事人行使
    權利，雖足使他人喪失利益，苟非以損害他人為主要目的，
    即不受該條規定之限制，此觀諸上開規定自明。
(2)、查系爭土地為原告所有，其地目為水，此有系爭土地之土地
    登記謄本1 紙在卷可稽，原告主張系爭土地係為原告之引水
    、洩水渠道用地，屬水利法第46條第1 項第2 款、第4 款之
    引水、洩水之建造物，此核與被告於本院審理時自承：系爭
    土地原係水溝等語相符，是應認系爭土地係水利法第46條第
    1 項第2 款、第4 款所稱之引水、洩水之建造物。復依據水
    利法第46條之規定，關於該條第1 項所列各款之水利建造物
    之建造、改造或拆除，應經主管機關之核准，未經主管機關
    核准而擅行施工之水利建造物，主管機關得令其更改或拆除
    ，水利法第46條第1項 、第3 項定有明文，從而，系爭土地
    既作為原告之引水、洩水渠道用地，則揆諸上開規定，原告
    或被告或其他人，非經主機關關之核准，不得封閉或改造水
    利建造物，其理自明。復查，被告丙○○○、庚○○已在系
    爭土地上搭蓋建物，業如前述，渠等就系爭土地之水利建造
    物為改造，已有違系爭土地供作引水、洩水渠道之目的；此
    外，原告依據水利法第12條之規定，秉承政府推行農田灌溉
    事業所設立之公法人，應認系爭土地之水利建造物，係為農
    田灌溉之目的所設立之引水、洩水渠道，被告在系爭土地上
    搭蓋建物，將對於農田灌溉之引水、洩水功能造成妨礙之情
    。本院審酌原告依據其所有權之權利，所為請求被告拆屋還
    地之權利行使可得之利益，與被告所有之建物因拆除所受之
    損失相互比較衡量，難認原告行使所有權之權利，係以損害
    被告為目的。且按所有權人於法令限制之範圍內，得自由使
    用、收益處分其所有物，並排除他人之干涉，民法第765 條
    定有明文。是民法第767 條之所有物返還請求權係具有物權
    之排他、對世之效力，而與債權僅具相對性而於當事人間有
    效不同，故所有人自得本於所有權之作用，對現在無權占有
    或妨害其所有權之任何人主張權利，而所有權人之權利是否
    行使、何時行使，原則上要任由所有權人自行決之。從而，
    原告以其所有權遭受被告侵害為由，請求排除侵害，此純屬
    權利之正當行使，要與誠實信用原則無涉，被告丙○○○、
    庚○○辯稱原告行使其所有權有權利濫用之情，尚無可採。
５、至被告丙○○○、庚○○另辯稱原告等徵收系爭土地時未依
    法為補償等情，未據被告等提出任何證據為證，自難認為可
    採。綜上，被告丙○○○、庚○○上開辯解，並不足採，原
    告依據民法第767 條之規定，起訴請求被告辛○○、壬○○
    分別自系爭208 號房屋中如附圖所示Ａ、Ｂ部分土地、系爭
    212 號房屋中如附圖所示Ｃ、Ｄ部分土地遷出；請求被告丙○○○、庚○○，應分別將系爭土地如附圖及附表一所示之
    Ａ、Ｂ與Ｃ、Ｄ土地上之地上物拆除，並將土地返還原告，
    為有理由，應予准許。至原告請求被告辛○○、壬○○返還
    土地部分，因被告丙○○○、庚○○以渠等房屋興建於系爭
    土地上而無權占有原告土地，就占有土地之返還，應於被告
    丙○○○、庚○○是否將占有系爭土地之地上物拆除而後為
    之，被告辛○○、壬○○非前開地上物之所有權人，就系爭
    208 號房屋、系爭212 號房屋無處分權，是縱渠等就前開地
    上物有使用之事實，然於遷出之後，不另負有於建物拆除後
    將土地返還原告之義務，故原告請求被告辛○○、壬○○將
    系爭土地返還原告，並無理由。
(二)、按無權占有他人之土地，可能獲得相當於租金之利益為社會
    之通常觀念（最高法院61年台上字第1695號判例參照），本
    件被告丙○○○、庚○○無權占有原告所有之系爭土地，為
    無法律上之原因而受利益，原告不能使用土地以獲取利益因
    此受有損害，原告主張依不當得利之法律關係請求被告返還
    相當於租金之利益，應屬可取。而依土地法第97條、第105
    條之規定，租用基地建築房屋之租金，以不超過土地及其建
    築物申報總價額年息百分之10為限。所謂土地總價額，係以
    法定地價為準，土地法施行法第25條定有明文。而法定地價
    ，依土地法第148 條規定，係土地所有人依該法規定所申報
    之地價。上開計收租金限制之規定，非不得據為計算本件相
    當租金利益之標準。經查：系爭1455、1473地號土地之申報
    地價為每平方公尺10,360元，系爭1474地號土地之申報地價
    則為每平方公尺9,660 元之事實，有原告提出之地價第二類
    謄本3 紙為據（見本院卷第10、82至83頁），是原告依據上
    開金額為其請求相當租金利益之計算基礎，並無不可。爰審
    酌系爭土地位於桃園縣平鎮市○○路上，鄰近作為省道台一
    線，而被告丙○○○將系爭208 號房屋無償出借其媳婦即被
    告辛○○開設花店，前開房屋占用系爭土地如附圖所示Ａ部
    分係擴充伊房屋後方之使用空間，而占用系爭土地如附圖所
    示Ｂ部分僅作為對置花類器材及通道之用。被告庚○○將系
    爭212 號房屋之1 樓出租予被告壬○○經營寵物店，每月租
    金為8,000 元，前開房屋占用系爭土地如附圖所示Ｃ、Ｄ部
    分亦係為擴充該房屋後方之使用空間，附近生活機能尚稱良
    好等情，此乃公眾週知之事實，且為兩造均不爭執，復有現
    場照片10紙為證（見本院卷第65頁至第69頁），揆之現實社
    會通念，本院認原告主張被告丙○○○、庚○○所得相當租
    金利益以申報地價之百分之10計算計算應符事理。而被告丙○○○、辛○○占用系爭土地面積分別如附表一所示。依此
    計算結果，原告得請求被告丙○○○、庚○○分別給付相當
    於租金之不當得利之數額為260,600 元、107,020 元（計算
    式如附表二、三所示）及按月分別給付4,343 元、1,784 元
    ，惟原告僅請求被告丙○○○、庚○○分別給付260,590 元
    、107,010 元，並分別自98年7 月14日、98年4 月9 日起至
    返還土地之日止，按月給付原告4,342 元、1,666 元，是其
    請求洵屬有據，應予准許（計算式如附表二、三所示）。
(三)、至原告雖另主張被告辛○○因使用系爭208 號房屋而占用系
    爭土地如附圖所示Ａ、Ｂ部分，故亦受有相當於租金之不當
    得利，應與被告丙○○○共同返還前開利益，然按無權占有
    他人土地興建房屋，因而獲有不當利益者，係該房屋之所有
    人或事實上處分權人，並非房屋之占有人，基地所有人亦係
    因該房屋之無權占有基地，而受有損害，尚與房屋占用人之
    占有房屋之間，並無直接因果關係存在，是基地所有人即無
    向房屋占用人請求給付相當於租金之不當得利之餘地（最高
    法院97年度台上字第323 號判決參照），故原告此部分之請
    求，並無理由。
(四)、綜上所述，原告本於民法第767 條、第179 條規定，請求被
    告丙○○○、庚○○，應分別將系爭土地上，如附圖所示之
    Ａ、Ｂ與Ｃ、Ｄ之地上物拆除，並將土地返還原告，及分別
    給付原告相當於租金之不當得利260,590 元、107,010 元，
    並分別自98年7 月14日、97年4 月9 日起至清償日止，按月
    給付原告4,342 元、1,666 元，為有理由，應予准許，逾此
    部分之請求即屬無據，應予駁回。原告陳明願供擔保請為宣
    告假執行或免為假執行，就原告勝訴部分經核與法並無不合
    ，爰酌定相當之擔保金額宣告之，並依職權酌定被告得供擔
    保免為假執行之金額，至原告敗訴部分，其假執行之聲請則
    失所附麗，應予駁回。
四、本件事證已臻明確，兩造其餘主張及舉證，經核與判決基礎
    不生影響，爰不另一一論述，附此敘明。
據上論結，本件原告之訴一部有理由一部無理由，依民事訴訟法
第79條、第390 條第2 項及第392 條第2 項，判決如主文。
中    華    民    國    98    年    9     月    18    日
                  民事第二庭  法  官  卓立婷
上為正本係照原本作成
如對本判決不服應於送達後20日內向本院提出上訴狀並繳納上訴
費用。
中    華    民    國    98    年    9     月    21    日
                              書記官   黃進傑
附表一：
┌─────┬────┬───┬─────┬──────┐
│          │附圖編號│地  號│面積（㎡）│地上物之結構│
├─────┼────┼───┼─────┼──────┤
│系爭208 號│Ａ      │1455  │5.13      │一層樓鐵皮造│
│房屋占用部├────┼───┼─────┼──────┤
│分        │Ａ      │1473  │16.30     │一層樓鐵皮造│
│          ├────┼───┼─────┼──────┤
│          │Ｂ      │1473  │13.26     │一層樓鐵皮造│
│          ├────┼───┼─────┼──────┤
│          │Ｂ      │1474  │16.75     │一層樓鐵皮造│
├─────┼────┼───┼─────┼──────┤
│系爭212 號│Ｃ      │1455  │3.98      │四層加強磚造│
│房屋占用部├────┼───┼─────┼──────┤
│分        │Ｃ      │1473  │15.94     │四層加強磚造│
│          ├────┼───┼─────┼──────┤
│          │Ｄ      │1473  │0.05      │一層磚造    │
│          ├────┼───┼─────┼──────┤
│          │Ｄ      │1474  │0.74      │一層磚造    │
└─────┴────┴───┴─────┴──────┘
附表二
┌───┬─────────┬───┬───┬──────────────┐
│編號  │期              間│地  號│面  積│不當得利數額                │
├───┼─────────┼───┼───┼──────────────┤
│系爭20│93年4 月9 日至98年│1455  │5.13  │34.69×10360×0.1＝35939    │
│8 號房│4 月8 日          ├───┼───┤                            │
│屋占用│                  │1473  │29.56 │                            │
│部分  │                  ├───┼───┼──────────────┤
│      │                  │1474  │16.75 │16.75×9660×0.1＝16181     │
├───┼─────────┼───┼───┼──────────────┤
│      │總計5年           │      │      │總計：260600                │
├───┴─────────┴───┴───┴──────────────┤
│註一：5年合計260,600元（小數點以下四捨五入）                            │
│註二：自98年7月14日起至返還土地之日止，按月應付不當得利4343元（計算式： │
│      34.69 ×10360 ×0.1 ÷12月＝2995元；16.75 ×9660×0.1 ÷12月＝1348│
│      元；2995＋1348＝4,343元）                                         │
└────────────────────────────────────┘
附表三：
┌───┬─────────┬───┬───┬──────────────┐
│編號  │期              間│地  號│面  積│不當得利數額                │
├───┼─────────┼───┼───┼──────────────┤
│系爭21│93年4 月9 日至98年│1455  │3.98  │19.97×10360×0.1＝20689    │
│2 號房│4 月8 日          ├───┼───┤                            │
│屋部分│                  │1473  │15.99 │                            │
│      │                  ├───┼───┼──────────────┤
│      │                  │1474  │0.74  │0.74×9660×0.1＝715        │
├───┼─────────┼───┼───┼──────────────┤
│      │總計5年           │      │      │總計：107020                │
├───┴─────────┴───┴───┴──────────────┤
│註一：5年合計107,020元（小數點以下四捨五入）                            │
│註二：自98年4月9日起至返還土地之日止，按月應付不當得利1784元（計算式：  │
│      19.97 ×10360 ×0.1 ÷12月＝1724元；0.74×9660×0.1 ÷12月＝60元；│
│      1724＋60＝1,784元）                                               │
└────────────────────────────────────┘


司法院資訊處製作；財團法人民間司法改革基金會備份。
